臺灣嘉義地方法院民事判決
111年度家繼訴字第43號
原      告  薛華柱  

訴訟代理人  楊勝夫律師
被      告  薛華成  

訴訟代理人  顏嘉盈律師
上列當事人間請求確認遺囑無效等事件，本院於民國111年12月5
日言詞辯論終結，判決如下：
    主      文
原告之訴駁回。
訴訟費用由原告負擔。
    事實及理由
一、原告起訴主張略以：
(一)被繼承人游柚枝於民國110年12月18日過世，遺有如附表二
    所示遺產，兩造為被繼承人之子，均為繼承人，應繼分比例
    各為2分之1，被繼承人過世後，經原告向地政事務所查詢如
    附表二所示不動產是否已完成繼承登記，始知已由被告依附
    表一所示代筆遺囑（下稱系爭遺囑）登記為其所有，惟綜觀
    系爭遺囑及該遺囑製作現場之光碟內容，被繼承人游柚枝在
    系爭遺囑製作時，除指定陳益軒律師外，均未見其指定或同
    意系爭遺囑上之張振饗、周健右為其餘兩位見證人之意思表
    示，故系爭遺囑僅記載「‥‥在見證人陳益軒律師等3人之面
    前」，顯與民法第1194條代筆遺囑之法定要件有違。再者
　　，依現場光碟內容顯示，該系爭遺囑並非由游柚枝當場口述
    遺囑内容，再由陳益軒律師筆記書寫，而係陳益軒律師事先
    擬妥3份遺囑，再由陳益軒律師以問答方式詢問游柚枝，與
    代筆遺囑須由立遺囑人口述遺囑內容，再由立遺囑人指定之
    見證人三人中之一人，當場筆記書寫後宣讀講解之法定要件
    有違，依最高法院之見解，系爭遺囑應視為無效。又游柚枝
    因罹患糖尿病、陳舊性中風、長期臥床、末期腎衰竭、長期
    洗腎，其居住於臺中時曾由原告照顧4年，神智不甚清醒，
    豈能口授遺囑內容製作如系爭遺囑？且系爭遺囑立遺囑人欄
    位雖有游柚枝之印章及手印，但無法看出簽名係游柚枝所簽
　　，及無法證明確係游柚枝親自蓋章及捺手印，該系爭遺囑顯
    非出於游柚枝之本意及口授，應為無效。
(二)系爭遺囑既屬無效，則被告依無效遺囑所為之所有權移轉登
    記即無所憑據，原告自得請求將所有權移轉登記塗銷，回復
    為被繼承人游柚枝所有，由兩造共同繼承，並依法請求按兩
    造應繼分比例分割為分別共有。
(三)原告於被繼承人住院，照顧被繼承人期間，並未有對被繼承
    人不軌，甚至性侵之情事，故被告主張原告有對被繼承人重
    大虐待或侮辱之情事，應喪失對被繼承人之繼承權乙節，顯
    無理由。
(四)並聲明：1、確認被繼承人游柚枝於105年4月7日所立如附表
    一所示系爭遺囑無效。2、被告應將如附表二所示不動產以
    遺囑為登記原因之所有權移轉登記塗銷，並依兩造應繼分比
    例2分之1分割為分別共有。3、訴訟費用由兩造各負擔2分之
    1。
二、被告則以下列等語，資為抗辯：　　　
(一)被繼承人游柚枝立遺囑時為成年人，且未經裁定為受監護或
    輔助宣告，依立遺囑時現場光碟內容顯示，游柚枝能理解及
    回答代筆遺囑人所問之事項，於立遺囑過程中並無不能言語
　　、語無倫次或意識不清等情況，顯見游柚枝立遺囑時係在意
    識清楚、有意思能力狀況下所為；而系爭遺囑係由游柚枝與
    被告、見證人張振饗直接到律師事務所製作，見證人張振饗
    係游柚枝之友人，游柚枝表示其僅找到一名見證人，並同意
    由律師事務所内之員工即見證人周健右擔任系爭遺囑之見證
    人，足證張振饗、周健右確係經游柚枝所同意之見證人，依
    最高法院判決意旨，張振饗、周健右自屬由游柚枝指定之見
    證人。另依最高法院86年度台上字第433號民事判決意旨，
    代筆遺囑未禁止在正式簽署之前，先由代筆人依立遺囑人之
    意思擬定草稿後再當場宣讀、講解，而依本院勘驗現場光碟
    筆錄之「戊男：好。妳剛剛下午來的時候，我有照妳的意思
　　，在兩位見證人（右手比丙男、丁男）面前，照妳的意思寫
　　，現在我想說再讓妳確認一下妳的内容、妳的意思是什麼。
    第一就是說，針對遺囑的執行人順序，是不是妳大兒子代妳
    執行妳百年以後遺產要怎麼分配的事，是不是這樣？」、「
　　甲女回答：是啊」等內容，可知代筆見證人陳益軒律師係在
    游柚枝於105年4月7日到律師事務所時，先聽游柚枝口述欲
    如何分配遺產後，再依游柚枝所述之内容書寫成系爭遺囑，
    僅因前階段游柚枝口述欲如何分配遺產較為冗長，而未自游
    柚枝口述之初進行錄影，係在代筆見證人陳益軒律師書寫完
    系爭遺囑後才進行錄影，系爭遺囑之內容確實於105年4月7
    日當天聽完游柚枝口述內容後所製作，並非之前即已先擬妥
    草稿。是以，原告據此主張系爭遺囑不符法定方式而無效，
    要屬無據。
(二)按對於被繼承人有重大之虐待或侮辱情事，經被繼承人表示
    其不得繼承者，喪失其繼承權，民法第1145條第1項第5款定
    有明文。原告自成年後即離家，對被繼承人不聞不問，且未
    照顧年邁生病之游柚枝，更曾於游柚枝住院期間欲對游柚枝
    性侵，顯已嚴重違背母子倫理，可認已使被繼承人承受精神
    上莫大痛苦，依最高法院判決意旨，該情節應已構成對於被
    繼承人游柚枝有重大虐待行為之程度，而被繼承人游柚枝亦
    於系爭遺囑第四點中明白表示原告有不盡扶養義務，又於其
    住院期間意圖不軌等重大之虐待及侮辱情事，不得享有繼承
    權，故原告應喪失對被繼承人之繼承權等語。
(三)並聲明：1、原告之訴駁回。2、訴訟費用由原告負擔。
三、兩造不爭執事項：
(一)本件被繼承人游柚枝於110年12月18日死亡，原告、被告分
    別為其次子及長子，均為其第一順位之繼承人，故被繼承人
    游柚枝之法定繼承人為兩造，應繼分各為2分之1。
(二)被繼承人游柚枝於105年4月7日立有內容如附表一所示之系
    爭遺囑。
(三)本件被繼承人游柚枝死亡時，遺有如附表二所示之遺產。
四、兩造爭執事項：
(一)系爭代筆遺囑是否無效？
(二)原告是否有喪失繼承權之事由？ 
五、本院得心證之理由：
(一)前開兩造不爭執事項，有被繼承人之除戶謄本、死亡證明書
    、如附表二所示不動產之土地登記申請書、系爭遺囑、戶籍
    謄本、繼承系統表、被繼承人之財產清冊、如附表二所示不
    動產之土地、建物登記第一類謄本、財政部南區國稅局嘉義
    市分局111年7月12日南區國稅嘉市營所字第1112185305號函
    所附之遺產稅免稅證明書等件附卷可查（見本院111年度家
    調字第192號卷第19至33頁、第55至61頁、第71至109頁），
    應堪認為真實。
(二)系爭代筆遺囑是否無效？茲分述如下：
 1、按代筆遺囑，由遺囑人指定三人以上之見證人，由遺囑人口
    述遺囑意旨，使見證人中之一人筆記、宣讀、講解，經遺囑
    人認可後，記明年、月、日及代筆人之姓名，由見證人全體
    及遺囑人同行簽名，遺囑人不能簽名者，應按指印代之，民
    法第1194條定有明文；又民法第1194條規定由遺囑人「指定
    」三人以上之見證人，係指經立遺囑人同意之人，始得擔任
    見證人之意，至於見證人係何人所推薦，則在所不問；而遺
    囑人口述遺囑意旨，無須逐字逐句口頭陳述遺囑全部內容，
    且因數字關係或內容複雜，以口述不能盡意，而於見證人面
    前口頭表示以某文書內容為其遺囑意旨者，亦得稱之。
 2、原告主張系爭遺囑無效之理由，係以系爭遺囑上之3位見證
    人非被繼承人游柚枝所指定，且系爭遺囑非被繼承人游柚枝
    當場口述遺囑意旨，再由陳益軒律師書寫，故系爭遺囑不符
    民法第1194條規定之要件云云，惟查：
　⑴被繼承人游柚枝於105年4月7日偕同友人張振饗至陳益軒律師
    事務所後，經見證人陳益軒律師、張振饗、周健右聽游柚枝
    口述欲如何分配如附表二所示之遺產後，陳益軒律師依游柚
    枝所述内容書寫成如附表一所示之系爭遺囑，再由陳益軒律
    師在被繼承人及見證人張振饗、周健右前宣讀、講解系爭遺
    囑之內容，確認被繼承人知悉系爭遺囑之意義後，再由被繼
    承人及見證人陳益軒律師、張振饗、周健右簽名、用印在系
    爭遺囑上（被繼承人尚有捺手印）等情，業據證人即本件系
    爭遺囑之見證人，亦係代筆人陳益軒律師於本院證述：系爭
    遺囑之內容均係依照當天被繼承人至伊事務所討論，經被繼
    承人在見證人即伊、張振饗、周健右前口述後，由伊依被繼
    承口述之內容製作完成，且伊為暸解被繼承人希望遺囑之內
    容為何，加上書寫的過程大概花了1個小時，一般我們經驗
    來說不會全程錄音錄影，因為太冗長了；錄音錄影的光碟是
    在確認游柚枝是有立遺囑的意思，有行為能力等語明確（
　　見本院卷第74至78頁），並有證人陳益軒律師宣讀、講解系
    爭遺囑過程之錄影光碟及兩造所不爭執之逐字譯文勘驗筆錄
    在卷可參(見本院卷第19至27頁)，又參以被繼承人於系爭遺
    囑作成時，言語尚清晰可辨，並可與在場之見證人正常對話
    及回應，顯見其意識狀態清楚，且被繼承人未曾受監護或輔
    助宣告乙情，為兩造到場所不爭執，益見製作系爭遺囑當時
　　，被繼承人游柚枝精神意識清楚，且同意由陳益軒律師、張
    振饗、周健右擔任見證人（詳下述），又游柚枝既已表明遺
    囑內容即財產分配意願，經陳益軒律師完成記錄、宣讀及講
    解後，經被繼承人游柚枝確認後，再由被繼承人游柚枝用印
　　、簽名、捺印，堪認系爭遺囑已踐行民法第1194條代筆遺囑
    之要件，屬有效之遺囑至明，而原告猶稱系爭遺囑非依被繼
    承人游柚枝口述意旨，而指稱系爭遺囑不符民法第1194條規
    定云云，尚難認可採。
　⑵又被繼承人於105年4月7日因有書立遺囑之需求，故偕其友人
    張振饗至陳益軒律師事務所，欲辦理書立遺囑業務，經告知
    須有見證人3人始得辦理，故經被繼承人同意後，由陳益軒
    律師、被繼承人同行友人張振饗及上開律師事務所之同事周
    健右擔任系爭遺囑之3名見證人等情，業據證人陳益軒律師
    到庭證稱：被繼承人游柚枝有同意代筆遺囑上面的張振饗跟
    周健右擔任代筆遺囑的見證人，當時被繼承人協同他的男朋
    友張振饗擔任見證人，另外兩位見證人就由我跟我事務所裡
    面的同仁周健右擔任，這是游柚枝同意指定的；且當時有向
    其說明法律規定一定要三個證人，伊有親口問游柚枝「由張
    振饗、周健右來做見證人好不好」？游柚枝很明確表示所指
    定的，不然我們三個不可能在遺囑裡簽名等語（見本院卷第
    74至78頁），依上，被繼承人游柚枝至陳益軒律師事務所既
    為辦理系爭遺囑之製作事宜，經陳益軒律師告知代筆遺囑須
    有三名見證人後，於105年4月7日在上開事務所，由陳益軒
    律師及事務所內同事周健右，以及被繼承人同行友人張振饗
    ，共三人擔任見證人，被繼承人游柚枝並在其等面前口述遺
    囑內容，又參以陳益軒律師宣讀、講解系爭遺囑時，除被繼
    承人、被告、陳益軒律師在場外，其餘二位見證人周健右及
    張振饗亦同在場，全程歷時近16分鐘乙情，亦經本院勘驗陳
    益軒律師宣讀、講解系爭遺囑之光碟，並製有勘驗筆錄在卷
    可參（見本院卷第21至27頁），可見系爭遺囑之見證人陳益
    軒、周健右及張振饗三人均經被繼承人當場同意擔任見證人
    ，揆諸前揭說明，已符合民法第1194條由立遺囑人指定見證
    人之要件，與見證人係由何人推薦，或被繼承人及見證人相
    識與否無涉，故原告稱被繼承人未指定或同意張振饗及周健
    右擔任見證人，系爭遺囑不符合民法第1194條之要件云云，
    並非可採。
  ⑶再者，原告主張被繼承人游柚枝因罹患糖尿病、陳舊性中風
　　、長期臥床、末期腎衰竭、長期洗腎，其居住於臺中時曾由
    原告照顧4年，神智不甚清醒，豈能口授遺囑內容製作系爭
    遺囑？又系爭遺囑內立遺囑人欄位雖有游柚枝之印章及手印
　　，但無法看出簽名係游柚枝所簽，及無法證明確係游柚枝親
    自蓋章及捺手印等節。經查，被繼承人游柚枝於生前縱有罹
    患糖尿病、陳舊性中風、長期臥床、末期腎衰竭、長期洗腎
    等症狀，惟被繼承人未曾受監護或輔助宣告乙情，已如前述
　　，且原告就被繼承人因上開疾病確已達神智不甚清醒而無法
    口述系爭遺囑乙節，復未舉證以實其說，故其上開臆測之詞
　　，尚難採信；又系爭遺囑確實在見證人陳益軒律師宣讀、講
    解完畢後，由被繼承人親自在3份系爭遺囑上用印、簽名並
    捺手印乙情，業經本院勘驗屬實，並製有勘驗筆錄在卷可證
    （見本院卷第25至27頁），是原告主張系爭遺囑無法看出簽
    名係游柚枝所簽，及無法證明確係游柚枝親自蓋章及捺手印
    等節，均難謂與實情相符，均併予敘明。
(三)至原告之繼承權是否喪失乙節，查被告雖辯稱原告之繼承權
    業已喪失云云，惟按民法第1145條第1項第5款規定，對於被
    繼承人有重大之虐待或侮辱情事，經被繼承人表示其不得繼
    承者，喪失其繼承權。查被繼承人游柚枝雖於系爭遺囑表示
    不讓原告有繼承權，有系爭遺囑在卷可參(本院卷第31頁）
　　，惟被告並未提出證據證明原告對被繼承人有重大虐待或侮
    辱情事，佐以原告於被繼承人生前是否有盡照顧被繼承人之
    責？或提供孝親費或生活費用予被繼承人，概與是否喪失繼
    承權無涉，遑論依被繼承人所留下如附表二所示遺產之價值
    顯已逾百萬元觀之，其生活無虞，並無不能維持生活，亦無
    須原告負擔扶養義務，本件被告既未舉證證明原告有重大虐
    待或侮辱情事，原告之繼承權自未喪失，被告此部分所辯，
    自非可採，併予敘明。
六、綜上所述，系爭遺囑既係依被繼承人於105年4月7日口述所
    製作，且經前開三位見證人在場見證及簽名用印，系爭遺囑
    自屬有效，準此，原告主張系爭遺囑無效既無可採，則其依
    民法第767條第1項前段、第821條、第828條第2項規定請求
    被告塗銷如附表二所示不動產之遺囑繼承登記，即為無理由
    ，應予駁回，爰判決如主文第一項所示。
七、本件事證已臻明確，兩造其餘攻擊或防禦方法及所用之證據
    ，經本院斟酌後，認為均不足以影響本判決之結果，爰不逐
    一論列，附此敘明。
八、據上論結，依家事事件法第51條、民事訴訟法第79條、第85
    條第2項，判決如主文。
　　　　　　　　　　　　　　　　　　　　
中　　華　　民　　國　　111 　年　　12　　月　　19　　日
                      家事庭  法　官　黃仁勇
以上正本係照原本作成。
如對本判決上訴，須於判決送達後20日之不變期間內，向本院提
出上訴狀。如委任律師提起上訴者，應一併繳納上訴審裁判費。
中　　華　　民　　國　　111 　年　　12　　月　　19　　日
                              書記官　劉哲瑋
附表一：系爭遺囑
                     代筆遺囑 立遺囑人即本人游柚枝因不便書寫文字，因而在見證人陳益軒律師等3人之面前，口述本人百年之後之遺囑意旨，並委請陳益軒律師以代筆遺囑之方式載明如下： 一、本人年籍資料如下：游柚枝，民國00年00月00日生。身分     證字號：Z000000000。 二、本人指定薛華成為本遺囑第一順位遺囑執行人，但如薛華     成無法執行職務時，由其子薛凱桓為第二順位遺囑執行人     。 三、本人百年之後，現有名下之不動產，即建物門牌為台中市○區○○路000巷00號（建號貳壹伍陸號）及其所坐落之土地，即台中市○區○○○段○000○0地號，所有權伍仟分之壹壹肆，全部歸長子薛華成單獨取得。 四、另次子薛華柱（民國00年00月00日生，身分證字號Z000000 &ZZZZ; &ZZZZ; 000）自成年之後從不曾有扶養本人，對本人平常生活起居     均不予聞問，甚至在民國105年1月31日至2月2日於本人住     院期間（中山醫院大慶分院）竟意圖對本人不軌，故本人     特別聲明薛華柱對本人遺囑不得享有任何繼承權。 五、本人如將來病危時，選擇安寧緩和醫療及一般治療即可，     不接受心肺急救復甦術。 六、本遺囑共壹式參份，除由本人保留其中一份外，另由薛華     成及薛凱桓各保留一份。 以上遺囑確實係由本人游柚枝在民國105年4月7日下午三時許口述之後，並由見證人兼代筆人陳益軒律師筆記、宣讀、講解，並經本人及立遺囑人游柚枝認可後，與見證人同行簽名無誤。 立遺囑人：游柚枝（簽名+印章） 身份證字號：Z000000000 住址：台中市○區○○路000巷00號 見證人（一）兼代筆人：陳益軒律師（簽名+蓋章） 身份證字號：（略） 住址：台中市○區○○○街00號2F之1 見證人（二）：張振饗（簽名+蓋章） 身份證字號：（略） 住址：桃園縣○○市○○街00號 見證人（三）：周健右（簽名+蓋章） 身份證字號：（略） 住址：台中市○區○○○街00號2F之1 中華民國105年4月7日 
附表二：被繼承人游柚枝之遺產　　　　　　　
編號 種類 遺產項目 1 土地  臺中市○區○○○段000○0地號（面積：1,650平方公尺，權利範圍：5000分之114） 2 建物 臺中市○區○○○段0000○號（面積：83.42平方公尺，權利範圍：全部，門牌號碼：臺中市○區○○路000巷00號）